臺灣臺南地方法院刑事判決　
110年度訴字第1046號
公  訴  人  臺灣臺南地方檢察署檢察官
被      告  蔡耿祺


輔  佐  人  蔡雅芝
上列被告因傷害案件，經檢察官提起公訴（110年度偵字第8559
號），本院判決如下：
    主  文
蔡耿祺犯傷害罪，處拘役參拾日，如易科罰金，以新臺幣壹仟元
折算壹日。
    事  實
一、蔡耿祺於民國110年2月16日晚間8時許，在臺南市○區○○路0
    段00○0號前，因廣告旗幟擺放乙事與葉○國發生口角，並於
    取回廣告旗幟之際，與葉○國拉扯廣告旗幟，蔡耿祺為排除
    葉○國欲取走上開廣告旗幟，而出於防衛自己權利之行為，
    可預見突猛力推擠他人身體，將可能導致他人跌倒受傷，竟
    仍基於縱有此結果發生亦不違背其本意之傷害之不確定故意
    ，於拉扯上開廣告旗幟過程中，以身體及右手肘猛力推擠葉
    ○國身體之此一過當之方式為防衛，致葉○國跌倒在地，受有
    右側下背部、大腿、髖部瘀血之傷害。
二、案經葉○國訴由臺南市政府警察局第六分局報告臺灣臺南地
    方檢察署檢察官偵查起訴。
    理  由
一、關於證據能力之認定：
  ㈠本判決所依憑判斷之具傳聞證據性質之供述證據，因檢察官
    及被告蔡耿祺於本案言詞辯論終結前，均同意有證據能力（
    見本院卷第63頁），本院審酌前開證據之作成或取得之狀況
    ，並無非法或不當取證之情事，且亦無顯不可信之情況，依
    刑事訴訟法第159條之5規定，均具有證據能力。
  ㈡其餘所引用卷內非供述證據性質之證據資料，均依法定程序
    取得，經合法調查程序，與待證事實間復具相當關聯性，無
    不得為證據情形，依刑事訴訟法第158條之4反面解釋，均有
    證據能力。
二、訊據被告固坦承其於上開時間、地點，因廣告旗幟擺放乙事
    與告訴人葉○國發生口角，並於取回廣告旗幟之際，與告訴
    人拉扯廣告旗幟，於拉扯過程中，告訴人跌倒在地，因而受
    有右側下背部、大腿、髖部瘀血之傷害之事實，惟矢口否認
    涉有傷害之犯行，辯稱：當日我看見告訴人之配偶薛○珍在
    敲打我的廣告旗幟，我就要去把廣告旗幟拿回來，告訴人接
    著就過來搶廣告旗幟，我和告訴人就拉扯，後來薛○珍拿東
    西起來揮，我怕我自己和我哥被打到，我就有稍微左右甩一
    下廣告旗幟，把廣告旗幟搶過來，後來告訴人沒有出力就跌
    倒，我也就停止了，我沒有傷害之故意云云。經查：
　㈠被告於上開時間、地點，因廣告旗幟擺放乙事與告訴人發生
    口角，並於取回廣告旗幟之際，與告訴人拉扯廣告旗幟，於
    拉扯過程中，告訴人跌倒在地，因而受有右側下背部、大腿
    、髖部瘀血之傷害等情，業據被告供述在卷，且經證人即告
    訴人、證人即在場之被告胞兄蔡○諒、告訴人之配偶薛○珍各
    於警詢及偵查中證述明確（見警卷第9至23頁；偵字卷第55
    至56頁），並有台南市立醫院(委託秀傳醫療社團法人經營)
    (下稱台南市立醫院)診斷證明書、現場照片、監視器錄影畫
    面翻拍照片及本院勘驗筆錄附卷可佐（見警卷第27、31至48
    頁；本院卷第101至102、105至109頁），此部分事實，首堪
    認定。　　　
  ㈡又證人即告訴人於警詢時證稱：110年2月16日晚間7時50分許
    ，我發現我家外騎樓遭被告放置廣告旗幟，因為沒經過我同
    意，我就要把3支廣告旗幟拿回去返還，在返還的過程中，
    被告手上拿著廣告旗幟，被告和我推擠，我就跌倒受傷等語
    (見警卷第13至19頁)；於偵查中證稱：當日因為被告在我店
    面前插3支廣告旗幟，沒有經過我的同意，我就把廣告旗幟
    拿回去還給被告，被告就要拿廣告旗幟來打我們，我當然要
    上去擋，我就跟被告發生拉扯，被告一用力就把我推倒等語
    (見偵字卷第55至56頁)，核告訴人歷來證述於本案衝突發生
    當下，其因廣告旗幟擺放乙事與被告發生爭執，之後因受被
    告推擠而跌倒受傷等情，前後一致，並無顯違常理之處。衡
    以告訴人於110年2月16日晚間10時34分許，隨即前往台南市
    立醫院就診，經醫師診斷疑右側手肘挫傷、疑右側腕部挫傷
    、疑右側手部挫傷、疑背和骨盆挫傷，並於同年月19日再度
    前往台南市立醫院就診，經醫師診斷有右側下背部、大腿、
    髖部瘀血之傷害等情，有台南市立醫院診斷證明書在卷供參
    （見警卷第27頁；偵字卷第45頁），此等傷勢合於告訴人所
    證述其跌倒受傷之傷勢，已難認告訴人係憑空捏造全然不實
    之證詞誣陷被告之情形。
　㈢再者，經本院於111年1月5日審理時當庭勘驗錄有告訴人與被
    告拉扯過程之監視器錄影畫面(下稱本案錄影畫面)，勘驗結
    果略以：①檔案時間00秒：被告左手持1支廣告旗幟與告訴人
    往畫面左上方之59號之2騎樓走去，此時畫面左上角可見1人
    站立，亦握持1支廣告旗幟（畫面僅見該人頭部以下，即薛○
    珍）。②檔案時間01秒至03秒：薛○珍雙手握持廣告旗幟，以
    右手抬起廣告旗幟指向告訴人及被告（畫面僅見3人頭部以
    下），3人逐漸靠攏，被告以右手持廣告旗幟，左手伸向薛○
    珍右手臂，做右旋身動作以背部抵制薛○珍搶奪原在薛○珍手
    中之廣告旗幟，檔案時間03秒時，可見畫面左上方再有1人
    入鏡（即被告之胞兄蔡○諒）。③檔案時間04秒至07秒：被告
    已將薛○珍手上之廣告旗幟奪下，告訴人與被告發生拉扯，
    檔案時間06秒時被告突有往左側即畫面左上方重心不穩跨步
    的動作。④檔案時間07秒至10秒：被告背對鏡頭往告訴人方
    向以其右側身體呈弓箭步貌推擠告訴人，此時蔡○諒站在被
    告與告訴人中間，也一起遭被告推擠，薛○珍在旁試圖伸手
    拉扯被告未果。⑤檔案時間10秒至12秒：被告與告訴人互相
    拉扯廣告旗幟往畫面右側(即自騎樓往馬路邊)移動。⑥檔案
    時間12秒：蔡○諒站在被告右側，試圖架開正互相拉扯廣告
    旗幟之被告與告訴人，此時告訴人係以後退方式往馬路邊移
    動，另薛○珍拾起地上木頭架子舉高在一旁。⑦檔案時間13秒
    至16秒：被告與告訴人互相拉扯廣告旗幟持續往畫面右側(
    即自騎樓往馬路邊)移動，於檔案時間13秒時，告訴人以手
    抓住廣告旗幟，身體前傾往後施力之方式與被告拉扯廣告旗
    幟，於檔案時間14秒時，告訴人已呈普通站立狀態而無明顯
    出力方向，即告訴人已非身體前傾往後施力之方式與被告拉
    扯廣告旗幟，隨後被告身體及右手肘有向告訴人方向推擠之
    動作，告訴人即往其右側後方跌倒在馬路邊。⑧檔案時間17
    秒至20秒：薛○珍欲上前看告訴人，此時被告猛力將掉落地
    面之廣告旗幟拾起(第一次未撿起)，並作勢舉高揮舞，薛○
    珍隨即退後，此時告訴人已自行起身。⑨檔案時間20秒：被
    告又向前再次撿拾掉落地面之廣告旗幟，告訴人站到薛○珍
    與被告中間，此後4人未再有肢體接觸，有本院勘驗筆錄附
    卷可佐（見本院卷第101至102、105至109頁）。而由前揭勘
    驗結果可見告訴人跌倒前，已呈普通站立狀態而無明顯出力
    方向，已能排除其施力過猛自行跌倒之情形，且被告身體及
    右手肘有向告訴人方向推擠之動作後，告訴人始往其右側後
    方跌倒在馬路邊，核與告訴人所稱其係遭被告推擠而跌倒之
    情形相符，益見告訴人證述其遭被告推擠跌倒而受有上開傷
    勢等語，應屬信實。
　㈣被告雖於111年10月5日本院審理時，再次觀看本案錄影畫面
    後表示：告訴人是自己當掉了，告訴人自己往前衝又往後倒
    ，這次開庭看到的影像與前次開庭所看不同，本案錄影畫面
    是遭人變造，我要聲請鑑定云云。惟本院於111年1月5日審
    理時當庭勘驗之檔案與同年10月5日開庭時所撥放之檔案均
    為檔案時間總長為39秒之同一檔案，有本院審理筆錄附卷可
    佐（見本院卷第101、141頁）。另本院於111年1月5日審理
    時當庭勘驗本案錄影畫面後，被告僅表示：有另1段影片是
    我一開始站在家門口，薛○珍說我家的地為什麼要讓你插旗
    幟，又一邊走一邊敲，她的意思就是說不要讓我們放，所以
    我才走出來，後來女警播放的影片是我已經走出來了，她還
    在這邊敲，勘驗所看的影片是我已經走到這邊，從地上撿回
    來了，這根本就是從中擷取的影片，容易讓人家誤導我是直
    接過去跟他們搶等語(見本院卷第102至103頁)，可見被告僅
    表示有另1段其與告訴人間拉扯過程前之影片可證明事發之
    原因，並未質疑播放內容與實情不符或表示本案錄影畫面檔
    案有遭人變造之情形。況被告自警詢、偵查及本院準備程序
    、111年1月5日審理時，均一再供稱告訴人係在爭搶廣告旗
    幟的過程中跌倒(見警卷第2、6頁；偵字卷第28頁；本院卷
    第62至63、103頁)，核與本案錄影畫面相符，被告前全然未
    提及「告訴人是自己當掉了，告訴人自己往前衝又往後倒」
    之情形，是被告於111年10月5日本院審理時始辯稱上情，並
    空言主張其前後在本院審理開庭時所看到之錄影畫面不一樣
    ，本案錄影畫面是事後遭人變造云云，並非可採，且亦無鑑
    定之必要。
　㈤被告雖另辯稱其無傷害之故意云云。然按刑法上之傷害罪並
    無關於犯罪手法之限制，只需行為人主觀上具備傷害他人身
    體之認知與意欲，客觀上形諸於外之行為舉止亦足以造成他
    人傷害之結果，即難謂與傷害罪之構成要件不符。次按行為
    人對於構成犯罪之事實，明知並有意使其發生者，為故意；
    行為人對於構成犯罪之事實，預見其發生而其發生並不違背
    其本意者，以故意論，刑法第13條定有明文；換言之，刑法
    對於犯罪之故意非僅限於明知並有意使其發生之直接故意，
    僅須行為人對於構成犯罪之事實預見其發生，且其發生不違
    背行為之本意，即成立間接故意（不確定故意）。是如行為
    人下手加害時，主觀上對於普通傷害之結果，明知並故意使
    其發生，抑或主觀上可預見普通傷害結果之發生，而其結果
    又不違背其本意者，均同屬刑法第277條第1項之普通傷害罪
    範疇。經查，被告於警詢、偵查及本院審理時均供陳當日其
    係與告訴人在爭搶廣告旗幟等語(見警卷第2、6頁；偵字卷
    第28頁；本院卷第63、100至101、103頁)，且觀諸前開勘驗
    本案錄影畫面之結果，被告斯時確係與告訴人在爭搶廣告旗
    幟，足認被告當時之目的係在取回廣告旗幟，難認被告係有
    意使告訴人受傷，而有傷害之直接故意，然突猛力推擠他人
    身體，極可能使人跌倒而受傷，此為一般人生活經驗所能預
    見之事，被告為具備基本智識之成年人，對此應無不能預見
    之理，竟仍執意而為前開行為，顯見被告對於傷害結果是否
    發生，並非其所問，倘確實造成傷害結果，亦不違反被告之
    本意，依前揭說明，被告主觀上具傷害之不確定故意甚明。
    被告辯稱其無傷害之故意云云，不足為採。
　㈥按對於現在不法之侵害，而出於防衛自己或他人權利之行為
    ，不罰。但防衛行為過當者，得減輕或免除其刑，刑法第23
    條定有明文。再按刑法第23條前段規定正當防衛之違法阻卻
    事由，係以行為人對於現在不法之侵害，本乎防衛自己或他
    人之權利意思，在客觀上有時間之急迫性，並具備實行反擊
    、予以排除侵害之必要性，且其因而所受法益之被害，亦符
    合相當性之情形，斯時實行防衛行為者，始稱相當(最高法
    院108年度台上字第2679號判決意旨參照)。而刑法上之防衛
    行為，祇以基於排除現在不法之侵害而不超越必要之程度為
    已足，不以出於不得已之行為為條件；防衛過當，指防衛行
    為超越必要之程度而言，防衛行為是否超越必要之程度，須
    就實施之情節而為判斷，即應就不法侵害者之攻擊方法與其
    緩急情勢，由客觀上審察防衛權利者之反擊行為，是否出於
    必要以定之(最高法院26年渝上字第1520號、63年台上字第2
    104號判例意旨參照)。經查，觀諸前開勘驗本案錄影畫面之
    結果，未見被告有如告訴人所述被告先持廣告旗幟欲打告訴
    人及薛○珍之情形，而告訴人爭搶被告所有之廣告旗幟，對
    被告而言，自屬現在不法之侵害。被告與告訴人拉扯廣告旗
    幟，顯係欲搶回其所有之廣告旗幟，被告於情急之下，以身
    體及右手肘猛力推擠告訴人身體，亦係以己力欲強行取回廣
    告旗幟，應係出於防衛其財產權之意思，且所為確實有助於
    其取回廣告旗幟，應認屬防衛行為。然以被告斯時為39歲之
    人，告訴人則係75歲之人，依據雙方之年齡、體力之差距，
    及告訴人已呈普通站立狀態而無明顯出力方向之情形，倘被
    告不推擠告訴人身體，而係在廣告旗幟上施以一定之力度，
    尚難認被告絕對無機會取回廣告旗幟，僅因其無法於瞬間順
    利取走告訴人手握之廣告旗幟，竟斷然採取以身體及右手肘
    猛力推擠告訴人身體之方式為之，致使告訴人跌倒而受有右
    側下背部、大腿、髖部瘀血之傷害，該防衛行為實已超越防
    衛所必要之程度，而有防衛過當之情形，自無從依刑法第23
    條本文規定阻卻傷害犯行之刑事不法性。
　㈦綜上所述，本案事證已臻明確，被告所辯無非臨訟飾卸之詞
    ，委無可採，其上開犯行洵堪認定，應予依法論科。
三、論罪科刑：
　㈠核被告所為，係犯刑法第277條第1項之傷害罪。
　㈡又被告以身體及右手肘猛力推擠告訴人身體之方式，欲取回
    其所有之廣告旗幟，係防衛自己權利，但防衛行為逾越必要
    程度而過當，衡以當時情狀、被告行為過當之程度，爰依刑
    法第23條但書規定，減輕其刑。
　㈢爰以行為人之責任為基礎，審酌被告不思循理性方式解決紛
    爭，未能克制已身情緒，僅因細故即率予傷害告訴人，造成
    告訴人受有前揭傷勢，所為誠屬不該；復審酌其矢口否認犯
    行之犯後態度，兼衡被告之犯罪動機、目的、手段，及其尚
    未與告訴人家屬(告訴人已死亡)達成和解，賠償所受損害之
    情節，暨其於本院審理時自陳之智識程度及家庭生活狀況(
    見本院卷第154頁)等一切情狀，量處如主文所示之刑，並諭
    知易科罰金之折算標準，以示懲儆。
據上論斷，應依刑事訴訟法第299條第1項本文，判決如主文。　
本案經檢察官徐書翰提起公訴，檢察官黃信勇、吳惠娟到庭執行
職務。
中　　華　　民　　國　　111 　年　　10　　月　　27　　日
                  刑事第一庭    審判長法　官　劉怡孜
　　　　　　　　　                    法  官  陳淑勤
　　　　　　　　　                    法  官  潘明彥
以上正本證明與原本無異。
如不服本判決應於收受本判決後20日內向本院提出上訴書狀，並
應敘述具體理由。其未敘述上訴理由者，應於上訴期間屆滿後20
日內向本院補提理由書狀（均須按他造當事人之人數附繕本）「
切勿逕送上級法院」。 
　　　　　　　　　　　　　　　　　    書記官  蘇豐展
中　　華　　民　　國　　111 　年　　10　　月　　27　　日
附錄本案論罪科刑法條：
中華民國刑法第277條
傷害人之身體或健康者，處5年以下有期徒刑、拘役或50萬元下
罰金。
犯前項之罪，因而致人於死者，處無期徒刑或7年以上有期徒刑
；致重傷者，處3年以上10年以下有期徒刑。